【裁判字號】    97,訴,4193
【裁判日期】    980120
【裁判案由】    強盜
【裁判全文】
臺灣臺中地方法院刑事判決              97年度訴字第4193號
公  訴  人  臺灣臺中地方法院檢察署檢察官
被      告  甲○○
                    （現羈押於臺灣臺中看守所）
指定辯護人  本院公設辯護人乙○○
上列被告因強盜案件，經檢察官提起公訴（97年度偵字第21501
號），本院判決如下：
    主    文
甲○○犯強盜罪，處有期徒刑年，並於刑之執行前，令入相當
處所，施以監護，期間為貳年。
    事    實
一、甲○○曾有藥物濫用導致慢性精神分裂病症，其精神狀態因
    受慢性精神病症之影響，有明顯的憂鬱焦慮症狀，與衝動控
    制能力減損之情況，使其依其辨識而行為之能力減損，已處
    於精神耗弱之情況下，於民國97年9月9日上午，騎乘車牌號
    碼RXR-522號輕型機車，在臺中縣潭子鄉地區內閒逛，適於
    同日上午9時30分許，行經臺中縣潭子鄉○○路○段239巷時
    ，見1人獨行之婦女丙○○頸部配戴金項鍊1條（重4錢6分，
    價值約新臺幣1萬3千元），認有機可趁，且因缺錢購買毒品
    施用，竟基於意圖為自己不法所有之犯意，先行將上開機車
    停放於巷口，下車徒步跟隨在丙○○後方，並在丙○○走向
    其位於臺中縣潭子鄉○○路○段239巷24號住處前，趨前向丙
    ○○佯稱伊欲尋找1名叫「張添財」之人，丙○○不疑有他
    ，且適有1名綽號「添財」之人居住附近，丙○○遂伸手指
    出該名「添財」之人之住處方向欲指引甲○○前往，甲○○
    見狀乃往丙○○頸部下方之胸前擊出其右拳，將丙○○推往
    後方，致丙○○背部抵住其住處大門而不得動彈之際，隨即
    以其右手強行抓取丙○○配戴於頸部之金項鍊1條，丙○○
    見狀驚慌不已，亦隨即以其右手握住甲○○行搶之右手，欲
    防止其金項鍊遭甲○○強行取走，左手則因拿著雞蛋和鑰匙
    而無法為適時的防衛行為，雙方肢體僵持10秒至20秒後，終
    因甲○○身高173公分、體重約90幾公斤之身材優勢，使體
    力、身材均不敵甲○○之丙○○無法抗拒，而遭甲○○以此
    施強暴之方式，強行取走其配戴於頸部之金項鍊1條，並受
    有胸前紅腫瘀青及抓傷之傷害。惟因丙○○遭甲○○強取金
    項鍊之際亦同時呼喊其子陳原彬之名字，經在上址住處客廳
    內觀看電視之陳原彬聽聞母親丙○○之呼喊，跑出家門，見
    甲○○將丙○○推開並逃跑離去，遂緊追在甲○○之後，嗣
    追至同路段239巷18-1號前，與甲○○博鬥後，將甲○○制
    伏，並經報警為趕赴現場之員警當場將甲○○逮捕，並扣得
    丙○○所有遭甲○○強取之金項鍊1條（業經發還丙○○）
    。
二、案經丙○○訴由臺中縣警察局豐原分局報請臺灣臺中地方法
    院檢察署檢察官偵查起訴。
    理    由
一、按被告以外之人（包括證人、鑑定人、告訴人、被害人及共
    同被告等）於審判外之陳述雖不符刑事訴訟法第159條之1至
    之4等4條之規定，而經當事人於審判程序同意作為證據，法
    院審酌該言詞陳述或書面陳述作成時之情況，認為適當者，
    亦得為證據；當事人、代理人或辯護人於法院調查證據時，
    知有刑事訴訟法第159條第1項不得為證據之情形，而未於言
    詞辯論終結前聲明異議者，視為有前項之同意，同法第159
    條之5定有明文。立法意旨在於傳聞證據未經當事人之反對
    詰問予以核實，原則上先予排除。惟若當事人已放棄反對詰
    問權，於審判程序中表明同意該等傳聞證據可作為證據；或
    於言詞辯論終結前未聲明異議，基於尊重當事人對傳聞證據
    之處分權，及證據資料愈豐富，愈有助於真實發見之理念，
    且強化言詞辯論主義，使訴訟程序得以順暢進行，上開傳聞
    證據亦均具有證據能力。本案被告、指定辯護人及公訴人於
    本院審理程序時就本院引用之後述證據，均未加爭執，且本
    院審酌證據作成之形式，均無瑕疵、與待證事實具有關聯性
    等情況，認為適當，應認得為證據，揆諸前開說明，就本案
    所引用之供述、書面證據均具有證據能力，合先敘明。
二、上揭事實，業據被告甲○○於警詢、偵查中及本院審理時均
    坦承不諱，核與證人即被害人丙○○及證人即被害人丙○○
    之子陳原彬之證述情節相符，復有被害人丙○○出具之贓物
    認領保管單及其受傷之照片2張，暨現場照片3張、扯斷之金
    項鍊照片2張及被害人丙○○赴林啟忠診所就診之診療紀錄1
    份等在卷可稽，足見被告之自白與事實相符，堪予採信。又
    指定辯護人雖以被告僅係伸手要去搶被害人脖子上的金項鍊
    而撞到被害人頸部致紅腫，並無拉扯或反抗造成之傷害，且
    被告係趁被害人用手指著「添財」家的時候趁其不及防備搶
    其金項鍊，被害人驚覺被搶時，僅以右手抓被告行搶金項鍊
    之右手，其左手則拿著雞蛋和鑰匙，並未如起訴書所載側身
    並以雙手握住被告行搶之手，而被害人頸部之紅腫則係被告
    伸手行搶時，力道過猛所造成之傷害，並非基於強盜之犯意
    對其施以強暴行為，再被告著手行搶時，僅以右手緊抓著被
    害人頸部之金項鍊不放，並未出言恫嚇，或以左手毆打，尤
    其被告與被害人正面相對，被害人以其右手推被告搶金項鍊
    之右手，被告之左手係相對於被害人之右手，卻未以其左手
    撥開被害人之右手，防其抗拒而搶得金項鍊，足見被告所為
    尚與強盜罪之構成要件有別；再被害人身高僅150公分，體
    重約64、65公斤，被告則約有173公分，體重約90幾公斤，
    被告在行搶之際不免緊張以致伸出其右手搶被害人脖子上之
    金項鍊時，力道過猛致使被害人身體往後退向其住處大門，
    除此之外，被告並無其他強暴行為，認被告係利用被害人不
    及防備之際搶奪被害人之金項鍊，係犯刑法第325條第1項之
    搶奪罪云云，然按強盜罪所施用之強暴脅迫，須足使被害人
    喪失意思自由，並達於不能抗拒之程度，始足當之。至其是
    否已達於使人不能抗拒之程度，則應就客觀具體之情狀加以
    判斷；又強盜罪之強暴、脅迫，以所施用威嚇之程度，客觀
    上足以壓抑被害人之意思，至使不能抗拒為已足。至施用之
    威嚇手段，客觀上是否足以壓抑被害人之意思自由，應依一
    般人在同一情況下，其意思自由是否因此受壓制為斷，不以
    被害人之主觀意思為準；而強盜罪之強暴、脅迫，祇須抑壓
    被害人之抗拒或使被害人身體上、精神上處於不能抗拒之狀
    態為已足，其暴力縱未與被害人身體接觸，仍無礙於強盜罪
    責之成立；若當場對被害人施以強暴脅迫，達於不能抗拒之
    程度，即係強盜行為，不能再論以恐嚇取財罪名，至被害人
    有無抗拒，或行為人持以實施強暴脅迫之兇器是否取自被害
    人之處所，及行為後如何離去，均於其是否為強盜，不生影
    響。最高法院71年度台上字第1040號、87年度台上字第3705
    號、89年度台上字第3035號、91年度台上字第2653號判決要
    旨可資參照。經查，本案被告為上開犯罪行為時，係35歲之
    壯年男子，且身高為173公分，體重為90幾公斤，業據被告
    自承在卷，而本案被害人即證人丙○○則係身高150公分，
    體重約64、65公斤之年齡45歲之婦女，此亦據證人丙○○證
    述在卷，觀渠2人之年齡、體型均為懸殊，且被害人丙○○
    係路上之獨行婦女，乏人救援之際，突遭被告朝其頸部下方
    之胸前出拳致其向後倒靠，而背部抵住家門，依此客觀情境
    ，對被害人之人身安全顯極具緊迫之危險，於客觀上業已達
    到使一般人在身體及心理上處於被壓制而不能抗拒之程度，
    是無論主觀上或客觀上，被告所為犯行，均足以達到強暴被
    害人至使不能抗拒之程度；況證人丙○○於本院審理時復證
    稱：「（審判長問：整個過程當中你有無受傷？）我的胸部
    被歹徒撞傷，沒有破皮但是有紅色瘀青，應該是撞的。」、
    「（審判長問：被告動手去搶你的金項鍊的時候，你說你跟
    被告有拉扯10到20秒，這段時間你有無辦法抵擋被告？）我
    沒有辦法，因為被告很有力量，被告在搶我金項鍊的同時撞
    我的胸部將我推到我家大門，我人往後仰但是並沒有跌倒，
    不過已經被被告推到背部抵著我家大門了。」、「（審判長
    問證人丙○○：你剛剛提到被告有將你壓制推靠在你家門上
    ，你當時有無被壓制在門上？）有，是被告搶的力道就把我
    整個人都推靠在門邊，我用手去推他就推不開，手也推不開
    ，身體也離不開。」等語，足見被告在下手強取證人丙○○
    所有之金項鍊時，係在其施用暴力出拳將證人丙○○推靠在
    證人丙○○住處大門前，使證人丙○○動彈不得而至使無法
    抗拒之時，始強行抓取證人丙○○配戴於頸部之金項鍊，是
    被告顯係以不對等之有形實力之強暴方式壓制證人丙○○之
    意思及行動自由，至使其不能抗拒而強取其財物甚明；從而
    ，縱證人丙○○當場有以其右手欲推開被告之右手，然此行
    為尚不足認係抵抗行為，無礙於本件強盜罪之成立。是指定
    辯護人為被告辯護稱被告並未對證人丙○○有任何強暴行為
    ，所為僅係搶奪犯行云云，實不足採，併此敘明。綜上所述
    ，本案事證明確，被告強盜犯行已堪認定，應予依法論科。
三、查被告意圖為自己不法之所有，以強暴之方法，至使告訴人
    丙○○不能抗拒，而取其財物得手，核其所為，係犯刑法第
    328條第1項之普通強盜罪。公訴意旨漏未斟酌案發當時告訴
    人丙○○並無撥打手機之行為，而有不及防備之情狀，且被
    告亦非在搶得該金項鍊後為防護贓物而對告訴人實施強暴行
    為，故其認被告係犯搶奪因防護贓物而當場施以強暴之準強
    盜罪，尚有未洽，惟其基本事實同一，本院自應予以審理，
    並變更其起訴法條。又被告於強盜之過程中，以前開強暴方
    式，致使告訴人丙○○之胸前因而受有紅腫瘀青及抓傷之傷
    害，被告本身既無另起傷害之犯意，則告訴人丙○○受傷之
    結果，應係被告施暴之當然結果，而為強盜罪構成要件中之
    強暴行為所吸收，不另論處。再被告曾經有藥物濫用導致慢
    性精神分裂病症，並不規則服藥治療中，被告之精神狀態受
    到慢性精神病症狀的影響，有明顯的憂鬱焦慮症狀，與衝動
    控制能力減損之情況，雖然被告並無因為精神障礙或其他心
    智缺陷而不能辨識其行為違法，但是因為慢性精神病的影響
    ，衝動控制能力較差，使其依其辨識而行為之能力減損，其
    精神狀態屬於「精神耗弱」之事實，有行政院國軍退除役官
    兵輔導委員會臺中榮民總醫院97年12月8日中榮醫企字第097
    0019463號書函檢附精神鑑定報告書1份在卷可參，則被告行
    為時因慢性精神病的影響，致衝動控制能力較差，依其辨識
    而行為之能力，顯較普通人之平均程度有所減退，是認已處
    於精神耗弱之情況下無疑，應依刑法第19條第2項規定減輕
    其刑。爰審酌被告之精神狀態雖不若常人，但以被告犯案經
    過及手法，幾與常人反應無異，精神病症之影響顯然有限，
    且任意強取獨行婦女之財物，嚴重危害社會治安，戕害婦女
    身心甚鉅，惟念及被告犯後坦承上開犯行，顯見被告確有相
    當悔意，犯後態度尚佳等一切情狀，量處如主文所示之刑。
    再被告因藥物濫用導致慢性精神分裂病症，有明顯的憂鬱焦
    慮症狀，與衝動控制能力減損之情況，已如上述，且被告於
    警詢中坦認其係因缺錢購買毒品施用而為本件犯行等語，是
    認被告精神耗弱之情狀有再犯及危害公共安全之虞，應令入
    相當處所施以監護，再被告目前之精神狀態宜持續就診、長
    期治療，以期控制並穩定病情，避免再犯危害社會及無辜民
    眾，而非先以刑罰制裁，故乃依刑法第87條第2項但書及第3
    項規定諭知被告於刑之執行前令入相當處所施以監護，且監
    護期間為2年。
據上論斷，應依刑事訴訟法第299條第1項前段、第300條，刑法
第328條第1項、第19條第2項、第87條第2項但書、第3項，判決
如主文。
中    華    民    國    98    年    1     月    20    日
                  刑事第十三庭  審判長法  官   陳得利
                                      法  官   何世全
                                      法  官   許月馨
上正本證明與原本無異。
如不服本判決，應於收受送達後10日內向本院提出上訴書狀（應
敘述具體理由並附繕本）。
上訴書狀如未敘述理由，應於上訴期間屆滿後20日內補提理由書
於本院。
                                      書記官    黃美雲
中    華    民    國    98    年    1     月    20    日
附錄論罪科刑法條
中華民國刑法第328條
（普通強盜罪）
意圖為自己或第三人不法之所有，以強暴、脅迫、藥劑、催眠術
或他法，至使不能抗拒，而取他人之物或使其交付者，為強盜罪
，處5年以上有期徒刑。
以前項方法得財產上不法之利益或使第三人得之者，亦同。
犯強盜罪因而致人於死者，處死刑、無期徒刑或10年以上有期徒
刑；致重傷者，處無期徒刑或7年以上有期徒刑。
第1項及第2項之未遂犯罰之。
預備犯強盜罪者，處1年以下有期徒刑、拘役或3千元以下罰金。


司法院資訊處製作；財團法人民間司法改革基金會備份。
